臺灣高等法院刑事判決　　　　　　　　　　　　　九十一年度上訴字第二九二四號
　　上　訴　人　臺灣臺北地方法院檢察署檢察官
　　上　訴　人
　　即　被　告　乙○○　男二十.
　　指定辯護人　本院甲○辯護人　周君穎
右上訴人因被告強盜等案件，不服臺灣臺北地方法院九十一年度訴字第一五九五號，
中華民國九十一年八月三十日第一審判決（起訴案號：臺灣臺北地方法院檢察署八十
八年度偵字第二一二二五號及移送併辦（臺灣臺北地方法院檢察署八十八年度偵字第
九六四二、一六八九一號），提起上訴，本院判決如左：
    主  文
上訴駁回。
    事  實
一、乙○○罹有重度憂鬱症，屬於情感性精神病（惟行為時尚未達心神喪失或精神耗
    弱之程度），嗣又因服用藥物自殺致上消化道腐蝕性損傷、上消化道出血等病情
    。（一）竟意圖為自己不法之所有，基於概括犯意，連續在附表一所示時間、地
    點，以鎮定劑滲入飲料內，讓附表一所示之被害人飲用後昏迷，至使上開被害人
    不能抗拒，而取被害人之財物 (有關犯罪時間、犯罪地點、被害人及所得財物，
    詳如附表一所示）。（二）得手後，意圖為自己不法之所有，基於行使偽造私文
    書及詐欺取財之概括犯意，連續於附表二所示時間，至附表二所示特約商店，持
    附表二所示之信用卡刷卡消費多次，並在每次消費之簽帳單上偽造附表二所示之
    簽名署押而偽造私文書，且持之交付各該特約商店店員以行使，致使店員均誤以
    為乙○○即為信用卡合法持卡人本人，而陷於錯誤，分別交付附表二所示金額之
    財物，足以生損害於附表二所示之信用卡持卡人、特約商店及發卡銀行，其中於
    附表二編號六第二筆交易時，當持張淵崧之信用卡刷卡消費購買戒指一只，惟於
    刷卡前經特約商店店員發現有異而未得逞 (有關乙○○盜刷詐財所持之信用卡持
    卡人、發卡銀行、刷卡時間、特約商店、刷卡金額及在簽帳單上偽造之署押，詳
    如附表二所示）。（三）又意圖為自己不法之所有，在附表三所示時間、地點，
    竊取附表三所示被害人之財物。嗣於八十八年四月二十八日下午四時在台北市○
    ○○路○段十二號來來大飯店為警查獲，並扣得其所有供犯罪所用之鎮定劑五顆
    ，又於八十八年九月十三日下午七時十分許在台北市台北火車站，為警循線查獲
    。
二、案經內政部警政署鐵路警察局第一警務段報告臺灣臺北地方法院檢察署檢察官偵
    查起訴及移送併案審理。
    理  由
一、右揭事實，業據被告乙○○於警訊及偵審中坦承不諱，核與附表四所示被害人戊
    ○○等指訴之情節相符，且據證人丙○○、丁○○證述明確，復有附表四所示書
    證等附卷及證物等扣案可證，足徵被告之自白確與事實相符，自得採為被告論罪
    之證據。至被告之辯護人在原審雖辯稱：被告罹患精神官能性憂鬱等病症，上開
    犯行皆係於精神疾病發病時所為，無法如一般常人自我控制意思，行為時之精神
    狀態顯達精神耗弱之程度云云，惟查，被告雖罹有重度憂鬱症，屬於情感性精神
    病，固有卷附相關診斷證明書、病歷表等件附卷可稽，然就被告多次以鎮定劑滲
    入飲料內，讓被害人飲用後昏迷，而取被害人之財物，且多次持被害人信用卡刷
    卡消費，並在每次消費之簽帳單上偽造被害人之簽名署押詐得財物之犯罪手段，
    及其就犯罪之動機、地點、方式等細節均能據實陳述，足見其有對於犯罪認知及
    意欲，其當時之精神狀況，對於外界事務之知覺理會及判斷作用暨自由決定意思
    之能力，尚無較普通人之平均程度顯然減退之情形，參以原審函請台北市立療養
    院鑑定被告於行為時之精神狀態是否達於心神喪失或精神耗弱之程度，據鑑定醫
    師表示：本案被告乙○○初步鑑定結果，並無精神耗弱或喪失等情形，有公務電
    話紀錄一紙附卷可稽（原審卷二第二九二頁），足見被告行為時未至精神耗弱之
    程度。本件事證明確，被告犯行洵堪認定。
二、查被告行為後，懲治盜匪條例業於九十一年一月三十日公布廢止，惟被告為盜匪
    行為時，在懲治盜匪條例未公布廢止前，依被告行為時所適用之法律而言，該條
    例乃修正前刑法 (指民國九十一年一月三十日修正、增訂前之刑法）之特別法，
    依特別法優於普通法之法律適用原則，自應適用懲治盜匪條例論處，無適用修正
    前刑法之餘地。再懲治盜匪條例之廢止，與刑法強盜、擄人勒贖及其結合犯等相
    關條文之修正及增訂，係經立法院於同日三讀通過，並經總統於九十一年一月三
    十日同日公布施行。考其立法之目的，在以修正後之刑法取代上開條例，避免修
    正前之刑法發生中間法之效力。故懲治盜匪條例雖曰廢止，然因廢止前後，被告
    之盜匪行為在行為時至裁判時，均有刑罰規定，該條例之廢止，自屬刑法第二條
  第一項之行為後法律有變更，而非刑事訴訟法第三百零二條第四款、第三百八十
    一條、第三百九十三條第四款所稱之刑法「廢止」，亦不因該條例之廢止而回復
    適用修正前刑法相關條文之餘地，亦即修正前之刑法並非中間法，不因懲治盜匪
    條例之廢止，而有所謂比較適用之問題。是被告之盜匪行為，依刑法第二條第一
    項規定，並參酌二十五年上字第二六七號、二十八年上字第二三九七號、五十一
    年台上字第二一七九號諸判例意旨，自應就被告行為時有效之懲治盜匪條例第五
    條第一項第一款（法定刑為無期徒刑或七年以上有期徒刑）與裁判時已修正之刑
    法第三百二十八條第一項（法定刑為五年以上有期徒刑），相比較結果，以修正
    後之刑法第三百二十八條第一項較有利於被告，自應依修正後刑法第三百二十八
    條第一項之強盜罪論處。此部分亦經公訴人於原審審理時更正起訴法條。是核被
    告所為，犯罪事實欄一（一）部分，係犯刑法第三百二十八條第一項之強盜罪；
    犯罪事實欄一（二）部分，係犯同法第二百十六條、第二百十條之行使偽造私文
    書罪及第三百三十九條第一項之詐欺取財罪，被告就其中附表二編號六第二筆交
    易時，當持張淵崧之信用卡刷卡消費購買戒指一只，雖已著手詐欺取財行為之實
    施，惟未生取得財物之結果，犯罪尚屬未遂，其所為僅係犯同法第三百三十九條
    第一項、第三項之詐欺取財未遂罪；犯罪事實（三）部分，所為係犯同法第三百
    二十條第一項之竊盜罪。被告偽造署押之行為係偽造私文書之部分行為，其偽造
    私文書後進而行使，偽造之低度行為應為行使之高度行為所吸收，均不另論罪。
    被告先後多次強盜犯行、多次行使偽造私文書犯行及多次詐欺取財（既遂、未遂
    ）犯行，均時間緊接，所犯均係犯罪構成要件相同之罪，顯皆係基於概括犯意為
    之，皆為連續犯，均應分別論以一罪（詐欺取財部分論既遂罪），並均依法加重
    其刑。被告所犯強盜罪、行使偽造私文書罪及詐欺取財罪間，有方法結果之牽連
    關係，應從一重之強盜罪處斷。其所犯強盜罪與竊盜罪間，犯意各別，罪名不同
    ，應分論併罰之。又附表一編號一至五及編號七、附表二部分雖未據公訴人起訴
    ，然本院認該部分事實與起訴事實有連續犯或牽連犯之裁判上一罪關係，為起訴
    效力所及（附表一編號一至五及編號七、附表二編號一至四及編號六亦經臺灣臺
    北地方法院檢察署以八十八年度偵字第一六八九一、二五三五五號移送併辦），
    應併予審理。又被告罹有重度憂鬱症，屬於情感性精神病，並自八十三年間起至
    為本件犯行時，均陸續至行政院衛生署玉里醫院、屏安醫院、台北市立療養院、
    台北醫院附設醫院、國立台灣大學醫學院附設醫院就診接受精神治療，嗣後又因
    服用藥物自殺致上消化道腐蝕性損傷、上消化道出血等病情，有上開醫院函所附
    病歷表及相關診斷證明書等件附卷可稽，顯見被告長期飽受精神疾病之苦，其因
    失慮致罹刑章，犯罪後坦承犯行，頗具悔意，強盜部分倘宣告法定最低本刑，猶
    嫌過重，犯罪情狀顯可憫恕，爰依刑法第五十九條規定，酌量減輕其刑，並依法
    先加後減。原審適用刑法第二條第一項前段、第五十六條、第三百二十八條第一
    項、第三百二十條第一項、第二百十六條、第二百十條、第三百三十九條第一項
    、第五十五條、第五十一條第五款、第五十九條、第三十八條第一項第二款、第
    二百十九條，罰金罰鍰提高標準條例第一條前段，審酌被告犯罪之動機、目的，
    以藥劑至使被害人不能抗拒，強盜被害人財物之手段，對被害人身體、心理、財
    產法益所生之危害，惟犯罪後坦承犯行，態度良好等一切情狀，分別就強盜部分
    量處有期徒刑二年七月；竊盜部分量處有期徒刑三月，並定其應執行之刑有期徒
    刑二年八月，及說明扣案鎮定劑伍顆為被告所有供犯罪所有之物，業據被告供明
    在卷，依法宣告沒收之；如附表二所示簽帳單上偽造之署押（備註沒收部分），
    依刑法第二百十九條規定，均宣告沒收之。經核於法並無不合。公訴人及被告上
    訴意旨均以被告自九十年三月起至九十一年二月二十一日止所為之另案連續強盜
    犯行與本案係屬連續犯關係，應併予審理云云，然查，被告上開另案連續強盜犯
    行，與本案間尚不構成連績犯，詳如後述，上訴非有理由。又公訴人另以原判決
    量刑過輕云云，就原審法院適法範圍裁量權而為爭執，惟原判決業已審酌被告各
    種犯罪情狀，並無明顯失出，且原審係以被告罹有重度憂鬱症，屬於情感性精神
    病，予以從輕量刑亦屬有據，此部分上訴亦非有理由，均應予駁回。
三、退回併辦部分：
    臺灣臺南地方法院檢察署九十一年度偵字第九七一六號（內含臺灣臺南地方法院
    檢察署九十年度偵字第一四三二五號）、第九七一七號（內含臺灣臺南地方法院
    檢察署九十一年度偵字第三五九號）、第九七一九號（內含臺灣臺南地方法院檢
    察署九十一年度偵字第四一二號、臺灣臺北地方法院九十年度偵字第一五一四三
    號、九十年度偵字二００一九號、臺灣臺北地方法院檢察署九十年度偵緝字第一
    三二八號、臺灣高雄地方法院九十年度偵字第一五七八一號）、臺灣板橋地方法
    院檢察署九十一年度偵字第二一三九三號（內含臺灣臺南地方法院檢察署九十一
    年度偵字第九七二０號、九十年度偵字第一七六三號）、臺灣桃園地方法院檢察
    署九十一年度偵字第一七０八九號（內含臺灣桃園地方法院檢察署九十一年度第
    九一八四號、臺灣臺南地方法院檢察署九十一年度偵字第四二三八號）移送併辦
    意旨略以：被告意圖為自己不法之所有，基於概括犯意，自九十年一月二十七日
    起至九十一年三月八日止，連續在台北市、台中市、台南縣市、高雄市之飯店、
    ＭＴＶ、被告或被害人住處等處，以鎮定劑滲入飲料內，讓被害人陳永誠、張晉
    嘉、楊尊仁、周于順、黃建翔、萬豐州、魏宏壽、馮寬德、鄭書宏、韓曉維、歐
    殷成、陳嘉偉、楊振輝、黃憶群、庹懷仁、鄭順仁、謝奇晃飲用後昏迷，至使上
    開被害人不能抗拒，而取被害人之信用卡、金融卡、現金、行動電話、身分證等
    財物。又意圖為自己不法之所有，基於概括犯意，自九十年三月一日起至九十一
    年二月二十一日止，連續在台中市、台南市、高雄市等地，竊取吳易聰、馮寬德
    、鄭順仁、林明毅、李奉杰、盧品章之信用卡、現金、手錶、自小客車等財物。
    被告並持強取或竊得之被害人陳永誠、張晉嘉、楊尊仁、萬豐州、魏宏壽、吳易
    聰、馮寬德、歐殷成、鄭順仁、謝奇晃、林明毅、李奉杰、盧品章之信用卡，至
    惠康百貨股份有限公司、美麗華銀樓、小北藥品有限公司、新光三越百貨股份有
    限公司等特約商店刷卡消費，並在每次消費之簽帳單上偽造被害人之簽名署押或
    簽自己之姓名，且持之交付各該特約商店店員，或以信用卡持卡人名義，並以特
    約商店自行扣款方式（被告不需於簽帳單上簽名）消費，致使店員均誤以為乙○
    ○即為信用卡合法持卡人本人，而陷於錯誤，分別交付消費之財物。被告又持強
    取或竊得之被害人馮寬德、鄭書宏、黃憶群、盧品章之金融卡、信用卡，在台中
    市、台南市、高雄市等地之自動付款設備，盜領存款或預借現金，復盜打強取之
    被害人楊尊仁、魏宏壽之行動電話。因認被告此部分行為涉有刑法第三百二十八
    條第一項之強盜罪、同法第三百二十條第一項之竊盜罪、同法第二百十六條、第
    二百十條之行使偽造私文書罪、同法第三百三十九條第一項之詐欺取財罪、同法
    第三百三十九條之二第一項之以不正方法由自動付款設備取得他人之物罪、電信
    法第五十六條第一項盜用他人電信設備通信罪嫌，且與前開已論罪部分有連續犯
    或牽連犯之裁判上一罪關係，而移送併辦。惟查，被告前開論罪之犯行，其最後
    一次之犯罪時間為八十八年九月七日，而移送併辦之案件，被告之犯罪時間則自
    九十年三月一日起至九十一年二月二十一日止，其間相隔約一年數月之久，且被
    告在此期間，曾自八十八年十月十二日起至八十九年二月九日止，另因偽造文書
    案件入監執行，上開請求併辦部分之犯行均係出監後再犯，難認被告係基於概括
    犯意為之而有裁判上一罪關係。則前開移送併辦部分與本案起訴部分並無連續犯
    或牽連犯之裁判上一罪關係，而非同一案件，本院無從審酌，應退回原檢察官另
    行偵辦，附此敘明。
據上論斷，應依刑事訴訟法第三百六十八條，判決如主文。
本案經檢察官王安明到庭執行職務。
中      華      民      國    九十一    年     十二     月    二十六    日
                              台灣高等法院刑事第七庭
                                  審判長法  官  吳  啟  民
                      法  官  施  俊  堯
                                        法  官  蘇  隆  惠
右正本證明與原本無異。
如不服本判決應於收受送達後十日內向本院提出上訴書狀，其未敘述上訴之理由者並
得於提起上訴後十日內向本院補提理由書（均須按他造當事人之人數附繕本）。
                                        書記官  周  素  秋
中      華      民      國    九十一    年     十二     月    二十七    日
附錄：本案論罪科刑法條全文
刑法第三百二十八條第一項
意圖為自己或第三人不法之所有，以強暴、脅迫、藥劑、催眠術或他法，至使不能抗
拒，而取他人之物或使其交付者，為強盜罪，處五年以上有期徒刑。
刑法第三百二十條第一項
意圖為自己或第三人不法之所有，而竊取他人之動產者，為竊盜罪，處五年以下有期
徒刑、拘役或五百元以下罰金。
刑法第二百十六條
行使第二百十條至第二百十五條之文書者，依偽造、變造文書或登載不實事項或使登
載不實事項之規定處斷。
刑法第二百十條
偽造、變造私文書，足以生損害於公眾或他人者，處五年以下有期徒刑。
刑法第三百三十九條
意圖為自己或第三人不法之所有，以詐術使人將本人或第三人之物交付者，處五年以
下有期徒刑、拘役或科或併科一千元以下罰金。
以前項方法得財產上不法之利益或使第三人得之者，亦同。
前二項之未遂犯罰之。
